臺灣臺中地方法院刑事判決　　　　　　　95年度易字第3316號
公　訴　人　臺灣臺中地方法院檢察署檢察官
被　　　告　庚○○
選任辯護人　朱逸群律師
被　　　告　己○○
上列被告等因背信案件，經檢察官提起公訴（九十五年度調偵字
第一五九號），本院判決如下：
    主    文
庚○○、己○○共同為他人處理事務，意圖為自己不法之利益，
而為違背其任務之行為，致生損害於本人之財產，庚○○處有期
徒刑壹年貳月，己○○處有期徒刑拾月。
    犯罪事實
一、庚○○因知悉址設臺中縣大里市○○路三五之五號，由乙○○所實際經營之「正欣興塑膠股份有限公司」（下稱正欣興
    公司）因積欠合作金庫商業銀行股份有限公司（下稱合作金
    庫）新臺幣（下同）三千二百萬元，經營困難，其為接手正
    欣興公司之經營，於民國八十九年六月一日，與乙○○簽訂
    合作契約書，約定由庚○○出資四千萬元（其中三千二百萬
    元係清償正欣興公司積欠合作金庫之三千二百萬元債務），
    乙○○則以正欣興公司之資產作為出資，並將正欣興公司更
    名為「成冠實業股份有限公司」（下稱成冠公司），由庚○○取得更名後之成冠公司百分之五十股份、乙○○則取得成
    冠公司百分之四十股份，另正欣興公司之債權人辛○○以其
    對正欣興公司之債權轉換取得成冠公司百分之十股份，而共
    同合作經營成冠公司，庚○○為順利出資以取得正欣興公司
    之經營權，即向其子林欣弘借款四千萬元投資正欣興公司，
    並以己○○（六百股）、陳美如（四百二十股）、李安美（
    四百二十股）、張惠玲（四百二十股）、壬○○（四百二十
    股）、庚○○（七百二十股）等人名義登記為成冠公司股東
    ，而取得成冠公司百分之五十股份（實際股東為庚○○），
    乙○○則以戊○○（六百股）、甲○○（六百股）、丙○○
    （六百股）、丁○○（六百股）等人名義登記為成冠公司股
    東，而取得成冠公司百分之四十股份，辛○○則以洪鈺婷（
    六百股）名義登記為成冠公司股東，而取得成冠公司百分之
    十股份，且於八十九年七月二十四日，將正欣興公司變更公
    司名稱為成冠公司，並由庚○○之人頭股東己○○登記為成
    冠公司之負責人，庚○○則擔任成冠公司之董事，乙○○將
    正欣興公司所有坐落臺中縣大里市○○段四二○、四二一、
    四二二、四二七等地號共四筆土地（下稱訟爭土地）及門牌
    號碼臺中縣大里市○○路三五之五號建物更名為成冠公司所
    有後，庚○○隨即於八十九年十二月四日交予不知情之代書
    辦理設定登記最高限額抵押權四千萬元予林欣弘，以作為庚○○其向林欣弘借款四千萬元之擔保，嗣於九十三年間，庚○○因成冠公司經營仍無起色而欲結束營業，惟其仍尚欠其
    子林欣弘四千萬元，庚○○為減少損失，即與己○○共同基
    於意圖為庚○○不法利益之背信犯意聯絡，未召開股東會決
    議且未經成冠公司其餘股東同意，復未就訟爭土地進行鑑價
    之情形下，由庚○○自行覓得買主蔡家興後，推由己○○代
    表成冠公司，於九十三年五月四日，在臺中縣太平市詳細地
    址不明之第七商業銀行營業處所，訂立土地買賣契約書，而
    以三千四百七十萬一千七百五十元之代價，將訟爭土地出售
    予蔡家興，出賣土地所得價金，庚○○、己○○並未清償成
    冠公司之債務，亦未召開股東會決議分配，而係由庚○○獨
    自將其中二千四百萬元清償其自身所積欠其子林欣弘之部份
    借款，其餘一千零七十萬一千七百五十元價款，亦逕由庚○○取回，而為違背其任務之行為，致生損害於成冠公司及成
    冠公司其餘股東戊○○、甲○○、丙○○、丁○○、辛○○
    。
二、案經戊○○、甲○○、丙○○、丁○○訴由臺灣臺中地方法
    院檢察署檢察官偵查起訴。
    理    由
一、訊據被告庚○○固不否認其確持有成冠公司百分之五十股權
    （以陳美如、李安美、張惠玲、壬○○及被告庚○○、己○○等人名義登記為股東），且於九十三年五月四日，未經成
    冠公司股東會開會決議，即與被告己○○共同將成冠公司所
    有之訟爭土地出賣予蔡家興，出賣土地所得價款三千四百七
    十萬一千七百五十元，其中二千四百萬元係交付予被告庚○○之子林欣弘償還借款，其餘價款亦未分配予成冠公司其餘
    股東等事實，被告己○○固不否認其為成冠公司之負責人，
    且與被告庚○○共同出賣成冠公司所有之訟爭土地予蔡家興
    ，且所得款項均交由被告庚○○處理，其中二千四百萬元係
    交付予被告庚○○之子林欣弘償還借款，其餘價款亦未分配
    予成冠公司其餘股東等事實，惟均矢口否認有何背信犯行，
    被告庚○○辯稱：伊並無拿四千萬元投資正欣興公司，是其
    子林欣弘借款來借給正欣興公司償還正欣興公司積欠合作金
    庫之貸款，之後正欣興公司才變更名義為成冠公司，該四千
    萬元是成冠公司向伊子林欣弘之借款，並非伊對正欣興公司
    之入股金，是伊幫成冠公司借錢，且公司營運後伊要出錢，
    所以可以拿到百分之五十股權，成冠公司實際上是伊與乙○○在經營，後來伊要出賣土地，有問過乙○○並經過乙○○
    同意，賣得土地之款項，其中二千四百萬元是償還成冠公司
    向林欣弘之借款，另外一千多萬元亦係去償還成冠公司之債
    務，伊並無背信云云。被告己○○辯稱：當初要賣廠房時，
    有徵求告訴人方面之同意，還有寄存證信函給告訴人，是告
    訴人一拖再拖，公司負債很多必須要處理，伊並無背信云云
    。
二、惟查：
　(一)被告庚○○、己○○二人確有上開背信之事實，業經證人即
    告訴代理人乙○○於偵審中迭指不移，並據證人蔡家興、陳
    美如、林欣弘、辛○○於檢察官偵查中結證明確，復有合作
    契約書、具結書、土地登記申請書及其附件、存證信函、成
    冠公司股份有限公司變更登記表、股東名簿、建築改良物買
    賣所有權移轉契約書、不動產買賣契約書、第七商業銀行太
    平分行之清償證明、合作金庫銀行大里分行庚○○存款帳戶
    明細各一份、第七商業銀行股份有限公司九十五年一月十七
    日七太平字第二七六號函及其附件成冠公司支票存款交易明
    細各一份、中央健康保險局（中區分局）自行收納款項收據
    二份、正欣塑膠股份有限公司之變更登記事項卡、股東名簿
    、公司章程各一份、正欣塑膠股份有限公司臨時股東會決議
    錄二份、董事會議事錄、成冠公司第七商業銀行太平分行支
    票存款往來簿明細、中央健康保險局中區分局行政執行案件
    移送書及附表成冠公司應繳納金額明細、財政部臺灣省中區
    國稅局行政執行案件移送書及附件成冠公司應納金額附表、
    成冠公司簽立第七商業銀行面額二千四百萬元支票影本、臺
    灣銀行送金簿存根、第七商業銀行林欣弘帳戶存款憑條、第
    七商業銀行轉帳收入傳票、聲請調解書各一份、臺中縣大里
    市○○段四二○、四二一、四二二、四二七地號土地登記謄
    本各二份、臺中縣大里市○○段一五七建號建物登記謄本二
    份附卷足證。被告庚○○雖辯稱該四千萬元是成冠公司向林
    欣弘之借款，並非其投資款云云，惟查，被告於警詢時即自
    承：其有與乙○○合股成立成冠公司，是以公司之機械及出
    一半之股金，並向銀行借貸四千萬元以營運等語，且證人乙○○於本院審理時證稱：被告庚○○拿出四千萬元，是要作
    為入股正欣興公司之資金，其中三千四百多萬元是用來清償
    正欣興公司積欠合作金庫三千二百萬元貸款之本金及利息，
    其餘款項作為修理公司之廠房，被告庚○○入股後，正欣興
    公司就更名為成冠公司，該公司實際上是由其與被告庚○○
    共同經營，公司決策原則上應由其與被告庚○○二人決定，
    但成冠公司有無跟林欣弘借款，如有借款，借款金額多少，
    其均不清楚等語明確，證人辛○○於檢察官偵查中亦證稱：
    其只知道被告庚○○拿四千萬元要取得公司百分之五十股份
    等語明確，足證被告庚○○所提供予成冠公司之四千萬元，
    確係被告庚○○之出資款項，並非成冠公司向林欣弘之借款
    ，否則何以被告庚○○會取得百分之五十股份，且被告二人
    均供陳被告己○○均未出資，並係由被告庚○○尋找借款人
    及負責成冠公司之營運，則被告己○○既無任何出資，且不
    負責成冠公司資金之週轉，而被告庚○○既稱其係因負責成
    冠公司資金之週轉而取得公司百分之五十股權，則何以不直
    接由被告庚○○擔任公司負責人，而係由被告己○○登記擁
    有成冠公司六百股股份，並且登記為成冠公司之負責人，顯
    與經驗常情未合；況依被告所述，林欣弘所提供之四千萬元
    為成冠公司之借款，且依日息五分（合月息百分之一‧五，
    折合年息百分之十八）計算利息，且嗣後成冠公司復以公司
    所有之訟爭土地設定最高限額抵押權四千萬元予林欣弘供擔
    保，又證人林湘錦於檢察官偵查中結證稱：林董（即被告庚○○）有拿錢出來將公司之支票贖回，收回來之支票，要補
    給被告庚○○利息等語明確，足徵被告所支付用以取回支票
    之款項，均非屬其對成冠公司之投資款，而係代墊款性質，
    且成冠公司事後仍須償還予被告庚○○，是被告庚○○除上
    開四千萬元之外，並無其他之投資款甚明，此外，被告庚○○復未舉證證明其嗣後確有為其他出資，益見被告所稱其係
    以日後營運之出資，取得成冠公司百分之五十股份等語，核
    屬飾卸之詞，並無足採。復參以成冠公司以訟爭土地設定最
    高限額抵押權四千萬元予林欣弘，亦足認成冠公司所有之訟
    爭土地價值至少有四千萬元，是成冠公司既須支付以年息百
    分十八計算之利息（即每年七百二十萬元，計算式為：4000
    萬元18%＝720萬元）予林欣弘，並設定最高限額抵押權四
    千萬元予林欣弘，顯然並非無償借貸，而被告庚○○自始至
    終均未提供任何資金予成冠公司，且被告庚○○所稱之負責
    成冠公司資金之週轉，實際上除向其子林欣弘借款四千萬元
    外，並無其他資金來源，是何以成冠公司於支付高額利息並
    提供擔保後，仍需將成冠公司百分之五十股份給予未曾提供
    任何資金之被告庚○○，亦與常情不符。且如被告庚○○所
    述，該四千萬元係成冠公司向林欣弘之借款，衡以該借貸之
    金額甚鉅，何以均無簽立任何借貸契約，亦與一般交易常情
    未合。又被告庚○○自陳該四千萬元除償還成冠公司前身正
    欣興公司向合作金庫之貸款三千二百萬元本息外，其另給付
    七百五十萬元給乙○○等語，而證人乙○○於本院審理時亦
    證稱，被告庚○○除償還正欣興公司積欠合作金庫之貸款外
    ，另給其七百五十萬元等語明確，是如該四千萬元係成冠公
    司向林欣弘之借款，而其中三千二百多萬元係作為清償成冠
    公司前身正欣興公司向合作金庫之貸款本息，則其餘約八百
    萬元既同為成冠公司之借款，何以會直接給付證人乙○○，
    被告所辯該四千萬元係成冠公司向林欣弘借款，顯與常情不
    合，益徵證人乙○○所證該四千萬元係被告庚○○之投資款
    等語，核與事實相符，應堪採信。另被告庚○○雖辯稱係因
    成冠公司之前身正欣興公司有向合作金庫貸款尚未償還，信
    用不好，無法向銀行借款，所以其才向其子林欣弘借款四千
    萬元云云，惟參諸土地登記謄本記載，成冠公司係於八十九
    年十二月四日設定最高限額抵押權四千萬元予林欣弘，然成
    冠公司之前身正欣興公司所積欠合作金庫之債務，已於八十
    九年十一月三十日清償完畢，此有合作金庫提出之清償證明
    一份、轉帳傳票十六份附於偵查卷可憑，是成冠公司之前身
    正欣興公司於八十九年十一月三十日後既已無負債，且依卷
    附之土地登記謄本所示，訟爭四筆土地之面積分別為二三六
    九‧一九平方公尺、三二‧二平方公尺、一一四‧八四平方
    公尺及三三‧○五平方公尺，且於八十九年十一月一日之土
    地公告現值均為每平方公尺八千八百元，基此計算訟爭四筆
    土地僅公告現值合計至少即有二千二百四十三萬三千六百六
    十四元（計算式：88002369.19＋880032.2＋8800
    114.84＋880033.05＝00000000），而此僅係成冠公司之
    土地之公告現值，尚不包括成冠公司之廠房及其他機器設備
    ，又證人乙○○於本院審理時亦證稱：萬通銀行有表示願意
    貸款給其，但必須要先清償合作金庫的錢等語明確，是成冠
    公司既於八十九年十一月三十日就合作金庫之貸款已清償完
    畢，成冠公司已無負債且公司所有之不動產及廠房設備仍有
    價值，復均未有設定抵押擔保，而萬通銀行亦願意提供貸款
    ，何以被告庚○○在成冠公司已無任何負債之情形下，不依
    合作契約書之內容，持訟爭土地向銀行申請貸款，以清償林
    欣弘，反而係設定最高限額抵押權予林欣弘，被告庚○○所
    辯因成冠公司無法借款，故由其代成冠公司向林欣弘借款四
    千萬元，並且設定最高限額抵押權予林欣弘供擔保云云，顯
    與常情不符，證人乙○○所證該四千萬元係被告庚○○之投
    資款，核與事實相符，應堪採信。被告庚○○翻異前詞，辯
    稱該四千萬元非其投資成冠公司款項云云，顯屬卸責之詞，
    並無足採。
  (二)又被告二人雖辯稱：出賣成冠公司訟爭土地是經過乙○○同
    意云云。惟查，證人乙○○於本院審理時證稱：成冠公司要
    賣土地之事情，其不知道，直到九十三年十二月十七日才接
    到對方寄給其之存證信函通知是否要購買，如果其要買要五
    百萬元，其覺得奇怪，去地政事務所請領土地登記簿謄本，
    才知道九十三年五月七日被告就將訟爭土地賣掉了等語明確
    。且被告己○○於檢察官偵查中亦供陳：賣公司土地部分，
    要賣之前有口頭跟告訴人（應係證人乙○○）講，之後再寄
    存證信函，當時口頭說要賣土地時，乙○○說價錢再找人談
    看看，其是在出售土地一年前，打電話給乙○○，在電話中
    以口頭跟乙○○說他有優先購買權，當時乙○○說要考慮等
    語，足見被告雖曾向證人乙○○提及出售成冠公司土地一事
    ，惟當時證人乙○○並未同意出售，況被告己○○係於出售
    土地一年前詢問證人乙○○是否優先承買一事，事理上被告
    己○○於一年前詢問證人乙○○出售成冠公司土地一事，既
    未立即經證人乙○○在詢問時首肯，又何以能於一年後即推
    論證人乙○○同意被告二人出售土地，是被告二人所辯出售
    土地一事業據證人乙○○同意云云，顯係卸責之詞，亦不足
    採。
  (三)再查，被告庚○○、己○○二人自陳出售成冠公司土地之價
    款，其中二千四百萬元係給付予林欣弘，其餘價款係入被告
    庚○○帳戶（臺灣臺中地方法院檢察署九十五年度調偵字第
    一五九號偵查卷第二四頁、本院卷九十六年五月三十一日審
    判筆錄），是訟爭四筆土地既均為成冠公司之不動產，被告
    二人出賣後所得之價款，依法自應作為成冠公司之資產先處
    理成冠公司之債務，如有剩餘再依比例分配予成冠公司之所
    有股東，且被告二人所述，當時成冠公司係負債之情形，顯
    見成冠公司尚有積欠他人債務，惟被告二人卻逕自將出售成
    冠公司土地所得款項直接清償被告庚○○為投資成冠公司而
    向其子林欣弘之借款，其餘款項亦直接入被告庚○○之帳戶
    ，嗣後亦未召開股東會與其餘股東結算成冠公司之盈虧，而
    被告庚○○就出售土地所得全部款項，分別作為清償其因投
    資而向其子借貸之部分借款及入被告庚○○個人帳戶，實際
    上形同取回其在成冠公司之部分出資，惟被告庚○○、己○○均未將其等之出資按取回資金比例轉讓予成冠公司其他股
    東，顯然使成冠公司資產及資本均有減少，而影響成冠公司
    及公司其餘股東之權益。再者，成冠公司出售土地之價款三
    千四百七十萬一千七百五十元，扣除被告庚○○清償給林欣
    弘之二千四百萬元後，其餘一千零七十萬一千七百五十元價
    款，被告均未能提出證據證明確係作為償還成冠公司之債務
    ，其所辯出售土地係為償還成冠公司債務，且無造成成冠公
    司損害云云，仍無足採。
  (四)被告二人於成冠公司將停止營業之際，未召開成冠公司股東
    會決議，亦未獲得成冠公司其餘股東之同意，未經鑑價即出
    賣前開成冠公司之前開土地，復不依公平及誠實信用原則處
    理，未先就成冠公司之債務先為比例清償，而將出賣成冠公
    司所有土地所得款項全數作為清償被告庚○○向其子林欣弘
    之借款及被告庚○○出資之取回，顯然係趕在成冠公司停止
    營業之前，意圖為自己不法之利益，以公司代表人擅自處分
    公司財產，將之清償被告庚○○個人借款及作為其出資之取
    回，而使成冠公司實際上之資本減少，且令成冠公司其餘股
    東之虧損未能彌補，其等有損害成冠公司之利益，而違背任
    務，致生損害於成冠公司及成冠公司其餘股東之犯意甚為明
    顯，事證明確，被告二人前開所辯，核屬卸責之詞，均不足
    採信，其等犯行均堪以認定。
三、核被告二人所為，均係犯刑法第三百四十二條第一項之背信
    罪。被告二人，就所犯背信罪間，有犯意聯絡及行為分擔，
    均為共同正犯【修正後刑法第二條第一項明文：「行為後法
    律有變更者，適用行為時之法律。但行為後之法律有利於行
    為人者，適用最有利於行為人之法律。」改採「從舊從輕」
    主義，係規範行為後法律變更所衍生新舊法律比較適用之準
    據法，以適用最有利於行為人之法律為原則。據此，法院裁
    判時已在新法施行之後，雖新舊法之內容有所修正，但對行
    為人倘無有利或不利之情形者（例如僅修正法律用語，新舊
    法法定刑仍屬相同），即無適用上開規定為新舊法比較之問
    題。查，刑法第二十八條原規定：「二人以上共同『實施』
    犯罪之行為者，皆為正犯。」亦於上述時間同時修正為：「
    二人以上共同『實行』犯罪之行為者，皆為正犯。」將舊法
    之「實施」修正為「實行」。原「實施」之概念，包含陰謀
    、預備、著手及實行等階段之行為，修法後僅共同實行犯罪
    行為始成立共同正犯。是新法共同正犯之範圍縮小，排除陰
    謀犯、預備犯之共同正犯。新舊法共同正犯之規定固有修正
    ，但對本件被告二人係基於犯意聯絡，共同實行本件背信罪
    犯行而言，不論新法、舊法，均構成共同正犯，上述刑法第
    二十八條之修正內容，對於被告二人並無「有利或不利」之
    影響，揭諸上開說明，自無適用修正後刑法第二條第一項之
    規定為比較新舊法適用之必要（最高法院九十五年度臺上字
    第五六六九號判決、九十五年度臺上字第五五八九號判決參
    照）】。爰審酌被告庚○○因投資成冠公司失利，為減少自
    己出資損失，竟為背信行為，影響成冠公司之其餘股東之權
    益，其等犯罪動機、目的、手段，被告己○○係受被告庚○○利用作為成冠公司名義上之負責人，實際上成冠公司之營
    運係被告庚○○所掌控，被告二人於本案之分工、地位，及
    被告庚○○實際上亦有為成冠公司支付健保費用及清償成冠
    公司債務，並本件係被告庚○○所提出四千萬元投資款主要
    係清償成冠公司之前身正欣興公司積欠合作金庫之貸款，又
    本件被告二人背信犯行所得雖達三千四百七十萬一千七百五
    十元，惟其中二千四百萬元係被告庚○○清償其所積欠其子
    林欣弘之借款，其餘一千零七十萬一千七百五十元則為被告
    庚○○作為返還其出資款項，實際上均係為被告庚○○所取
    得，被告己○○實際上並未因此獲取任何利益，及被告二人
    事後仍飾詞否認犯行，且未與告訴人達成和解等一切情狀，
    分別量處如主文所示之刑。
據上論斷，應依刑事訴訟法第二百九十九條第一項前段，刑法第
二條第一項前段、第二十八條、第三百四十二條第一項，罰金罰
鍰提高標準條例第一條前段，判決如主文。
中　　華　　民　　國　　96　　年　　 6　　月　　22　　日
                  刑事第六庭  審判長法  官  洪俊誠
                                    法  官  高英賓
                                    法  官  戴博誠
上正本證明與原本無異。
如不服本判決，應於送達後十日內向本院提出上訴狀（須附繕本
），上訴於臺灣高等法院臺中分院。
                                    書記官  林政佑
中　　華　　民　　國　　96　　年　　 6　　月　　22　　日
【附錄論罪科刑法條】
刑法第三百四十二條第一項：
為他人處理事務，意圖為自己或第三人不法之利益，或損害本人
之利益，而為違背其任務之行為，致生損害於本人之財產或其他
利益者，處五年以下有期徒刑、拘役或科或併科一千元以下罰金
。
